【裁判字號】    99,台上,1289
【裁判日期】    990715
【裁判案由】    損害賠償
【裁判全文】
最高法院民事判決            九十九年度台上字第一二八九號
上   訴   人  乙  ○
訴 訟代理 人  許文彬律師
上   訴   人  國立台灣大學醫學院附設醫院
法 定代理 人  丙○○
上列二人共同
訴 訟代理 人  張冀明律師
              顧念妮律師
被 上  訴 人  甲○○  住台北市○○街17巷4號3樓
訴 訟代理 人  蘇章巍律師
上列當事人間請求損害賠償事件，上訴人對於中華民國九十九年
一月二十六日台灣高等法院第二審判決（九十七年度醫上字第五
號），提起上訴，本院判決如下：
    主  文
原判決關於命上訴人再為給付及駁回其上訴暨該訴訟費用部分廢
棄，發回台灣高等法院。
    理  由
本件被上訴人主張：伊於民國九十年八月十三日因腹部不適，前
往上訴人國立台灣大學醫學院附設醫院（下稱台大醫院）公館院
區就診，由上訴人乙○主治，經診斷為左輸尿管結石，囑伊住院
治療，因乙○疏於問診，不知伊曾接受放射線治療之病史，採較
不妥當之輸尿管鏡單純取石術，致手術時傷及膀胱，又在血尿不
止時，仍催促伊出院，嗣於同年八月三十日因無法排尿，再度急
診住院，於沖洗膀胱血塊手術後，仍持續出血，乙○不知出血原
因，頻以食鹽水灌注膀胱沖洗血塊，遲至同年九月二十一日始診
斷為放射性膀胱炎，改採用明礬水沖洗，同年十月十六日手術中
觸破膀胱頂，致大量流血，腹部鼓脹，卻未做膀胱攝影確認膀胱
是否破裂，因尿液外滲腹腔膿瘍，原應於同年九月十八日施作皮
腎造引流術，竟遲至同年十月二日始為之，同年十月三十日發
生敗血性休克，有延誤診斷及延誤醫療之過失。又伊腹腔膿瘍引
流量自九十年十一月十三日後逐漸減少，出血亦漸少，乙○竟於
同年十一月十六日施以不當之雙側腸骨內動脈栓塞，致伊膀胱排
尿功能永久喪失，須依靠雙側腎造管排尿，並完全跛行，終生
仰賴輪椅及他人看護照料。台大醫院為乙○之僱用人，二人應連
帶賠償伊醫療費用新台幣（下同）八十四萬二千九百五十五元：
看護費用二百七十三萬四千三百十八元及精神慰撫金八百萬元等
情，爰依侵權行為之法律關係，求為命上訴人連帶給付一千一百
五十七萬七千二百七十三元，並加計法定遲延利息之判決（被上
訴人請求逾四百四十一萬三千一百五十二元本息部分，先後經第
一、二審判決駁回確定）。
上訴人則以：被上訴人雖曾因子宮頸癌接受電療，但不影響輸尿
管結石手術方式之選擇，乙○採用輸尿管鏡取石手術，並無不當
。又被上訴人因血尿多次以膀胱鏡手術清除血塊，於九十年十月
十六日沖洗膀胱過程中，並無任何證據顯示有膀胱頂破裂情事，
其後因腹腔膿瘍，發生敗血症，但經引流後，已經治癒。嗣後所
施行之腸骨內動脈栓塞手術，係因放射性膀胱炎持續血尿，在經
各種保守性治療下，仍持續出血，恐危及生命，經依規定與家屬
召開協調會，於解釋病情及併發症，說明手術有膀胱功能喪失，
兩側腎引流管永久性置放等風險後，經被上訴人及家屬同意，而
不得不採取之手術，此與敗血症無關，且引致被上訴人跛行之原
因很多，無任何證據顯示係腸骨內動脈栓塞手術所致，乙○之醫
療行為並無任何過失。縱認乙○之前部分醫療行為有過失，惟膀
胱功能喪失及跛行與腸骨內動脈栓塞手術無關，被上訴人不得要
求伊負擔全部損害賠償責任等語，資為抗辯。
原審維持第一審所為命上訴人連帶給付四百四十萬七千二百二十
四元本息部分之判決，駁回其上訴，暨改判命上訴人再連帶給付
被上訴人五千九百二十八元本息，無非以：被上訴人因左輸尿管
結石，由台大醫院醫師乙○負責診療，施以相關手術，為兩造所
不爭執。被上訴人雖曾罹患子宮頸癌接受過電療，惟此對輸尿管
結石處理方式，尚無影響，乙○對之施以輸尿管鏡單純取石術並
無不妥，而被上訴人術後產生血尿，可自行緩解，一、二天後即
可出院，乙○此醫療處置亦無不當。被上訴人第二次住院，經診
斷係放射性膀胱炎引發血尿，經以沖洗膀胱方式治療，因效果不
彰，又施以膀胱內灌注明礬沖洗治療，因被上訴人持續高燒，血
中白血球升高，感染嚴重，遂於九十年十月二日施作兩側皮腎造
引流術，時機上尚無延誤。而被上訴人主張乙○於九十年十月
十六日施作膀胱鏡手術，沖洗血塊時，觸破伊之膀胱，導致腹腔
膿瘍，引發敗血症，嗣又不當施以雙側腸骨內動脈栓塞，致伊之
膀胱排尿功能永久喪失，須依靠雙側管排尿，並完全跛行，有醫
療過失等情，雖為上訴人所否認，但第一審法院將被上訴人之相
關病歷資料，函送行政院衛生署醫事審議委員會（下稱醫審會）
鑑定，編號第0000000號鑑定書記載：「在本次手術（十
月十六日）膀胱可能發生破裂，除了手術當時腹脹，手術時間長
，恢復時間長，心跳一百二十外，並由之後十月二十六日電腦斷
層檢查顯示腹腔內膿瘍，十月十六日手術後病人發燒一直持續，
血中白血球持續在一萬四千至二萬五千之間，且之後病人漸漸呼
吸急促（二十五至三十次/分)，終導致呼吸衰竭，因敗血症於十
月三十日轉入加護病房，由以上的病情變化，本案十月十六日手
術『發生膀胱破裂可能性很大』。」；「…只要膀胱未破裂尿液
未外滲尚不致造成腹腔膿瘍…腹腔內膿瘍源出於膀胱破裂，尿液
外滲逐漸形成，…」；「…綜合病程，電腦斷層及病歷內容，『
醫原性膀胱破裂』合併腹腔內膿瘍，並導致敗血症。」等情，原
審再送醫審會鑑定，編號第0000000號鑑定書亦載明：「
…依據病歷紀錄，病人於九十年十月十六日接受膀胱鏡沖洗血塊
，手術當時腹脹，手術時間長，術後恢復室留置時間長，手術後
病人一直發燒，白血球持續增加，且有呼吸急促之敗血症症狀發
生。而十月二十六日之電腦斷層檢查，亦顯示有後腹腔膿瘍，此
膿瘍『極可能因膀胱破裂引起』。由以上之病情變化推測，『病
人之膀胱破裂可能發生於十月十六日膀胱鏡沖洗血塊時』。…」
等情，前後鑑定結果一致，足見乙○於九十年十月十六日施作沖
洗膀胱之手術時，有未盡注意義務，致被上訴人發生膀胱破裂之
情事，難謂無過失。另參酌前揭第0000000號鑑定書記載
：「腹腔內膿瘍源出於膀胱破裂，尿液外滲逐漸形成，病人感染
的症狀日益明顯，十月十八日感染科曾主張作電腦斷層，至少膿
瘍可提早些發現，早些引流，避免發生十月三十日的敗血症。」
、「腹腔內膿瘍和敗血症有關，本案敗血症的預防，應將腹腔內
膿瘍及早治療及引流。」；及依九十年十月十六日病歷記載、證
人即台大醫院之麻醉醫師劉健強之證述，乙○至遲於十月十六日
即知被上訴人有腹部鼓脹之情形，可藉由逆行性膀胱攝影及早本
於其醫療專業做出判斷或診察，得知是否膀胱破裂，且感染科曾
主張作電腦斷層，竟無正當理由而不為之，致被上訴人之膿瘍未
能提早些發現，而無法及早引流，終導致敗血症。敗血症與腹腔
內膿瘍未及引流有因果關係，乙○此部分之醫療行為亦有過失。
再被上訴人主張乙○於九十年十一月十六日為伊施作雙側腸骨內
動脈栓塞手術，導致膀胱排尿功能永久喪失及完全跛行，為上訴
人所否認，惟參酌台北榮民總醫院醫師張延驊證稱：被上訴人之
膀胱已經萎縮，此與台大醫院之前處置有關，包括兩側內腸骨動
脈栓塞；兩邊內腸骨栓塞為造成膀胱損害最大的關鍵；被上訴人
因放射性膀胱炎出血，依當時病歷，沒有大量的血尿，生命徵象
穩定，尚無須作膀胱栓塞；如因腹內膿瘍放引流管併發內出血，
應做出血點栓塞，但台大醫院卻做膀胱栓塞；被上訴人經伊長期
治療，腳已呈癱瘓等語，並經原法院當庭勘驗被上訴人跛行及以
尿袋排尿等情屬實，是被上訴人上開之主張，自非無據。乙○就
被上訴人之膀胱破裂，發生腹腔內膿瘍，並引發敗血症，致施作
雙側腸骨內動脈栓塞手術，終造成膀胱排尿功能永久喪失，且完
全跛行之傷害，既有過失，復有相當因果關係，自應負損害賠償
責任。而台大醫院為乙○之僱用人，應與乙○負連帶損害賠償責
任。審酌被上訴人提出之醫療費用及看護費用證據資料，上訴人
應連帶賠償九十年十月十六日以後支出之醫療費用、病房費及至
一百零四年八月止所應支出居家護理費用、看護費用，合計二百
五十七萬八千九百二十六元。另被上訴人因受前揭傷害，精神上
受有痛苦，依民法第一百九十五條第一項前段之規定，請求賠償
慰撫金，於法有據。審酌兩造之身分、地位、資力及被上訴人身
心痛苦之程度，認被上訴人請求慰撫金以一百二十萬元為相當。
從而，被上訴人依侵權行為及債務不履行之法律關係，訴請上訴
人連帶給付四百四十一萬三千一百五十二元本息，應予准許，第
一審僅命上訴人連帶給付四百四十萬七千二百二十四元本息，上
訴人應再連帶給付被上訴人五千九百二十八元本息等詞，為其判
斷之基礎。
惟按法院對於系爭事項固得委由具特別知識之人或機關鑑定，以
為裁判之參考，惟鑑定僅為一種調查證據之方法，就鑑定人之鑑
定意見可採與否，仍應踐行調查證據之程序而後定其取捨。查醫
審會編號第0000000號及第0000000號鑑定書僅推
測被上訴人之膀胱破裂可能發生於十月十六日，合併導致腹腔內
膿瘍，至就被上訴人之膀胱是否確因手術而破裂乙節，並未積極
確認，而上訴人迭次抗辯：依被上訴人之九十年十月二十六日電
腦斷層檢查報告記載「 distended urina bladder（擴張的膀胱
）」; 同年十一月十四日電腦斷層檢查報告亦載：「well-
distended urina bladder （擴張良好的膀胱）」。倘膀胱破裂
，其形狀將如破裂之氣球萎縮，絕非擴張良好。又依生命徵象及
病況流程表及護理紀錄顯示，被上訴人於九十年十月十六日手術
以後，膀胱液體流量均屬正常，且完成手術當日即可進食、喝水
而無不適，再電腦斷層檢查顯示膿瘍位置在「雙側腎旁空間之後
腹腔」，均可證明被上訴人之膀胱並未破裂等語（見原審卷(四)第
四七頁～五一頁；一二四～一二七頁）。核上開鑑定書就上開各
節並未有所說明，鑑定內容自未完足，原審未踐行調查，委請鑑
定人進一步說明，並敘明其取捨之意見，遽依上開鑑定結果，為
上訴人不利之認定，自有未合。其次，乙○辯稱：依被上訴人之
病歷所載，感染科醫師會診紀錄建議之事項包括胸、腹部、血液
、尿液、痰等，並非單純建議「電腦斷層」。伊評估後以超音波
單價較低，且可在較早時間排入檢查，故採用超音波檢查，無延
誤醫療之情形等語（見原審卷(四)第一二四頁）。乙○就被上訴人
因腹部膿瘍，選擇以超音波檢查是否妥當？其後續之醫療方法，
在專業上是否合理？醫審會鑑定書未說明其意見。原審徒以乙○
未採用電腦斷層檢查，即認其未及早發現膿瘍，而導致敗血症，
有延誤醫療之過失，亦嫌速斷。再醫審會編號第0000000
號鑑定書第(十六)點意見記載: 「此病人（即被上訴人）使用此方法
（即雙側腸骨內動脈栓塞手術）的理由是，第一、放射性膀恍炎
出血還未治療好，隨時仍會有反覆性出血之可能」等語，而上訴
人辯稱：被上訴人係放射性膀胱炎而持續出血，且上開膿瘍問題
解決後，仍持續出血，進而產生血尿現象，當時為保全被上訴人
之生命，施行雙側腸骨內動脈栓塞，係不得不採取之手術，經與
被上訴人及家屬溝通，說明手術後膀胱將永久性無功能，且兩側
腎引流管為永久性置放等情，當事人對手術後果已明知，出具手
術同意書後，始施行手術，此與與前述膿瘍及敗血症無關等語，
倘被上訴人係因放射性膀胱炎持續出血，乙○為避免被上訴人生
命受侵害，依當時狀況是否確有採行雙側腸骨內動脈栓塞手術之
必要？且被上訴人對手術後果業已明知，並出具手術同意書，乙
○就此醫療行為有否疏失？又實施雙側腸骨內動脈栓塞手術之原
因係膀胱破裂及敗血症，抑放射性膀胱炎持續出血不止？其間關
連性如何？與被上訴人膀胱排尿功能永久喪失、完全跛行間是否
有因果關係？原審未向醫審會徵詢其專業上之意見，徒憑證人張
延驊之證言，即認乙○為被上訴人施行雙側腸骨內動脈栓塞手術
有過失，並有可議。末查本於侵權行為而生之損害賠償請求權，
與本於債務不履行而生之損害賠償請求權，在實體法上為兩種不
同之請求權，在訴訟上為兩種不同之訴訟標的，被上訴人未依債
務不履行法律關係請求，原判決併依債務不履行法律關係，准許
被上訴人之請求，尤有就當事人未聲明之事項為判決之違誤。本
件事實既欠明瞭，本院自無從為法律上之判斷。上訴論旨，指摘
原判決關於其敗訴部分不當，聲明廢棄，非無理由。
據上論結，本件上訴為有理由。依民事訴訟法第四百七十七條第
一項、第四百七十八條第二項，判決如主文。
中    華    民    國  九十九  年    七    月   十五   日
                      最高法院民事第一庭
                          審判長法官  蕭  亨  國
                                法官  葉  勝  利
                                法官  高  孟  焄
                                法官  許  澍  林
                                法官  黃  秀  得
本件正本證明與原本無異
                                      書  記  官
中    華    民    國  九十九  年    七    月  二十七  日
                                                      Ｅ

司法院資訊處製作；財團法人民間司法改革基金會備份。
